臺灣臺南地方法院民事判決　九十年度訴字第一三九四號
　　原　　　告　乙○○
　　　　　　　　丙○○
　　被　　　告　丁○○
　　　　　　　　甲○○
右當事人間請求塗銷抵押權登記事件，本院判決如左：
      主      文
確認原告丙○○所有坐落台南縣鹽水鎮○○段二０號，應有部分九六分之八、原告乙○○所有坐落台南縣鹽水鎮○○段一００六號，應有部分三分之一、坐落台南縣鹽水
鎮○○段一０五三號，應有部分三分之一、鹽水地政事務所於民國七十九年三月三十
一日登記共同為被告設定債權額新台幣貳佰萬元之抵押權，所擔保之債權本金超過新
台幣壹佰陸拾貳萬元不存在。
原告其餘之訴駁回。
訴訟費用由被告負擔百分之二十，餘由原告負擔。
      事實及理由
甲、程序方面：
    按因不動產物權或其分割或經界涉訟者，專屬不動產所在地之法院管轄，民事訴
    訟法第十條第一項定有明文。本件原告聲明求為確認被告就原告丙○○所有座落
    台南縣鹽水鎮○○段二０號土地（重測前為台南縣鹽水鎮○○段岸內小段一五之
    一號，以下簡稱甲地），原告乙○○所有座落台南縣鹽水鎮○○段一００六號（
    以下簡稱乙地）、一０五三號土地（以下簡稱丙地）所設定之抵押權所擔保之債
    權不存在，被告應將該抵押權登記塗銷之判決，即係因不動產之物權涉訟，而應
    專屬不動產所在地之本院管轄，是本院就本件訴訟自有管轄權，在此先予敘明。
乙、實體方面：
一、本件原告起訴主張：原告乙○○於民國七十九年三月一日向被告借款新台幣（下
    同）二百萬元，約定利息按中央銀行核定放款利率百分之五即月息千分之四點一
    六計算，每月付息一次，約定清償期為七十九年八月三十一日，並提供甲地、乙
    地及丙地三筆土地為擔保，設定同額之抵押權，權利範圍被告二人各二分之一。
    借款後，原告乙○○從七十九年十一月七日起至八十五年一月七日止共清償被告
    本金及利息二百一十八萬七千元，已溢付二萬零七百零一元（見附表二）。又原
    告乙○○因未注意是否已清償完畢，加以被告一再以要拍賣抵押物相要脅，致其
    不得已繼續還款，自八十五年二月七日起至八十九年五月八日止，溢付一百八十
    三萬三千五百六十五元，總計給付被告四百二十萬零五百六十五元，原告本僅應
    償還被告本息二百十六萬六千二百九十九元，惟溢付一百八十五萬四千二百六十
    六元，詳細清償情形如附表一所示，是原告乙○○就本件抵押借款之本息早已清
    償完畢，被告對原告之系爭抵押權已因清償而消滅，被告非但不將系爭抵押權辦
    理塗銷登記，甚至向鈞院聲請裁定拍賣抵押物，經鈞院以九十年度拍字第二四號
    民事裁定准許拍賣。因原告乙○○已將其中甲地應有部分九十六分之八所有權移
    轉登記與原告丙○○，故原告二人均有即受確認判決法律上利益。並聲明請求判
    決：(一)確認被告與原告間就原告丙○○所有甲地，地目建，面積０點五七三０
    八四公頃應有部分九六分之八、乙○○所有乙地，地目建，面積０點一七０一公
    頃應有部分三分之一，乙○○所有丙地，地目田，面積０點一九四九公頃，應有
    部分三分之一，所設定權利總價值二百萬元權利範圍丁○○、甲○○各二分之一
    之抵押權不存在；(二)被告應將前項抵押權向管轄地政機關辦理塗銷登記。
二、被告則以：原告乙○○於七十九年三月一日以系爭三筆土地為擔保設定抵押權，
    向被告借款二百萬元，並自同年十一月七日起共支付被告如附表一所示之金額，
    惟原告向被告借款時，雙方就利息之約定，並非如原告所主張之「按中央銀行核
    定放款利率」，即年息百分之五計算，實際上係依民間利率「月息二分半」即每
    月百分之二點五計算，故其：(一)自七十九年十一月七日至八十年九月七日，每
    二月支付一十萬元  (編號１至６)，蓋二百萬元以月息二分半所計算之利息即每
    月五萬元，而其係以二個月之利息即一十萬元，開具支票交予被告；(二)八十年
    十一月，原告乙○○以其清償能力不足，要求被告減算利息，被告亦念及雙方為
    舊識，乃於該月僅收取利息四萬三千元  (編號７)，並同意自八十年十二月七日
    起改以月息二分三計算，所以原告翁陽自八十年十二月七日起至八十二年七月七
    日，均每月支付被告四萬六千元以清償利息  (編號８至２７)；(三)嗣至八十二
    年八月，原告乙○○復因清償能力問題與被告協商改以月息一分二計算，故其自
    八十二年十月三十日起至八十五年六月七日均每月支付被告二萬四千元以清償利
    息  (編號３８至５８)。惟其中編號２８至３０號之金額乃為補足八十二年八、
    九、十月三個月份之利息；另原告就八十三年五月、六月份之利息、八十四年五
    、六月份之利息均未清償；(四)又自八十五年八月七日後，因原告乙○○另向被
    告丁○○借款五十萬元，故自八十五年八月七日起至八十七年六月九日止  ( 編
    號５９至８０) ，其支付之金額逾二萬四千元之部份乃為清償上開五十萬元借款
    之本息，雙方並於八十七年六月九日結算認該五十萬元借款已全部清償，是被告
    丁○○始將原告乙○○交付之面額五十萬元支票返還，原告乙○○則簽立切結書
    以為憑據。(五) 自八十七年七月三十日起，原告每月復清償四萬餘元與被告  (
    編號８１至１００) ，雙方並言明原告陽德此後所支付之金額，其中二萬元為清
    償本金，餘則作為利息，故原告乙○○共計清償本金三十八萬元，尚欠一百六十
    二萬元本金。若依原告所主張之計算及清償方式，其應於八十五年間即已全部清
    償本息完畢，何以在逾付本息之情形下仍自八十六年三月十日至八十七年四月二
    十三日繼續給付被告達六十萬六千元，又自八十七年七月三十日起至八十九年五
    月八日止付給被告八十四萬二千八百十五元？顯與事理相違等語，資為抗辯。並
    聲明請求判決：原告之訴駁回。
三、按民事訴訟法第二百四十七條所謂即受確認判決之法律上利益，係指因法律關係
    之存否不明確，致原告在私法上之法律地位有受侵害之危險，而此項危險得以對
    於被告之確認判決除去者而言。故確認法律關係成立不成立之訴，茍具備前開要
    件，即得謂有即受確認判決之法律上利益，縱其所求確認者為他人間之法律關係
    ，亦非不得提起。最高法院著有四十二年台上字第一０三一號判例可資參照。查
    本件被告就系爭抵押物聲請准予拍賣所主張之債權額，影響及於該抵押物受強制
    執行後之受償金額，於原告之所有權自有妨礙，則被告所主張之債權額是否確實
    存在，如不訴請確認，原告在私法上之法律地位所受侵害之危險，無法除去。故
    原告就系爭抵押物所擔保之債權數額存在與否提起確認之訴，以排除此項危險，
    與首揭法條規定並無不合，應予准許。
四、本件原告起訴主張：其於七十九年三月一日向被告借款二百萬元，並提供甲地、
    乙地及丙地三筆土地（以下統稱為系爭不動產）為擔保，設定同額之抵押權，權
    利範圍被告二人各二分之一，嗣後並將其中甲地應有部分九十六分之八所有權移
　　轉登記與原告丙○○。又其已陸續依附件編號一至一００所示日期、金額償還，
　　然被告以其未清償右開借款為由，向本院聲請裁定拍賣系爭土地，經本院以九十
　　年度拍字第二四號裁定准予拍賣後，並於九十年八月二十日聲請本院九十年度執
　　字第一七０九三號拍賣甲地強制執行之事實，業據其提出土地登記謄本三份、土
　　地建築改良物抵押權設定契約書、借據、清償明細表各一份、他項權利證明書二
　　份為證，且為被告所不爭執，並經本院調閱九十年度拍字第二四號、九十年度執
　　字第一七０九三執行卷查閱屬實，堪信為真實。又原告主張其自七十九年十一月
　　七日起至八十九年五月八日止，償還系爭借款之日期、金額如附表編號一至一百
　　所示，被告固不否認伊有收受附表所示之款項，惟否認原告給付之所有款項均用
　　以清償系爭二百萬元之借款，以前詞置辯，則本件應審究者為：兩造約定之利息
　　計算方式及原告就系爭二百萬元借款共清償本金多少？經查：
(一)按解釋當事人所立書據之真意，以當時之事實及其他一切證據資料為其判斷之標
    準，不能拘泥字面或截取書據中一二語，任意推解致失真意。原告乙○○主張：
    其與被告約定之利息為按中央銀行核定放款利率即年息百分之五計算，此筆借款
    自七十九年十一月七日起給付，至八十五年一月七日已清償完畢云云，固據其提
    出土地抵押權設定契約書為證，然據證人即承辦兩造系爭抵押借款之土地代書王
    秋萍證稱：「（兩造就台南縣鹽水鎮土地抵押借款內容？是否你所承辦？）知道
    ，我只辦理設定抵押，送件到地政機關設定登記，我們是照他們的意思來設定二
    百萬元，乙○○及王曾月理有說利息以二分半計算。」、「（抵押權設定契約書
    之利息及遲延利息要寫按中央銀行所核定利率計息？）承辦時，利息都是要寫這
    樣，當事人約定是另外約定，自己約定講好就好了。」、「當時是有講好利息二
    分半，但是後來怎樣我就不清楚了。」、「是丁○○提議月息二分半」等語（見
    九十年九月二十日言詞辯論筆錄），是原告右開主張即有可疑。
(二)次查，原告於清償被告右開五十萬元借款後，於八十七年九月六日與被告結算，
    並開立支票領回切結書，該切結書記載：『茲因發票人乙○○開立高雄市第一信
    用合作社支票面額五十萬元，帳號一一四九－０號，票號ＣＦＮ0000000
    0號支票向被告丁○○借款同面額，現已清償，特取回該支票。且本支票借款與
    登字第二０七九號之抵押權（即本件抵押權）所屬之債權無關，債務人仍願依
    約清償該抵押借款。』等字樣，此有原告所提出，為被告所不爭執支票領回切結
    書、票號ＣＦＮ00000000號支票影本各一份為證，顯見原告積欠被告之
    系爭二百萬元借款，至八十七年九月六日時，仍未清償。參以若依原告所主張之
    計算方式，其積欠被告之二百萬元借款，如附表二所示之計算方式，早應於八十
    五年一月七日即清償完畢，惟其竟繼續就此欠款續給付至八十九年五月八日，共
    溢付一百九十萬八百零四元（20701元＋0000000元＝0000000元），顯有違常理
    。況原告於五十萬元之借款清償之際，尚知與被告結算，取回擔保用之支票，並
    書立切結書以明責任，顯見其處理債務之謹慎。則本件系爭二百萬元之借款，為
    五十萬元借款額之四倍，衡諸常情，若原告已清償，豈有不書立字據，並取回質
    押本票，反續行給付之理！原告陳稱：未注意是否已清償完畢，故仍續付款項云
    云，有違常理，顯係事後卸責之詞，要難憑採。
(三)又本件原告另向被告借款五十萬元，其清償之日期、金額、利息計算方式均如附
    表二所示，此筆借款分別於七十九年十一月十八日、八十年十一月十八日、八十
    二年十月三十日調整為年息二分半、年息二分三、年息一分二，此為兩造所不爭
    之事實，經核與被告指陳系爭二百萬元借款利息調整時點及利率計算方式均一致
    ，即自七十九年十一月七日以月息二分半計算、八十年十二月七日起以月息二分
    三計算、自八十二年十月三十日起改以月息一分二計算。是被告辯稱：系爭二百
    萬元借款利息非依年息百分之五計算，係因原告資力變動，逐次依年息二分半、
    二分三、一分二計算，且自八十七年七月三十日起原告之給付中，二萬元係抵扣
    本金，其餘為利息等語，應非憑空杜撰，尚屬有據，應堪信為真實。
六、綜上，應認原告主張本件抵押借款係約定依年息百分之五計算利息，並已於八十
    五年一月七日清償完畢等情，顯不可採，被告辯稱之右開償還方式，應屬真實可
    信。則依被告所陳，原告清償如附表一所示之金額，自民國八十七年七月三十日
    起，每月償還二萬元之本金（其中編號九０部分，原告應係給付四萬六千八百七
    十五元，其誤載為四萬零八百七十五元，此有其提出卷附高新銀行存類存款存入
    憑條證明聯一件在卷可考，且被告九十年八月二十七日答辯狀所附呈之附表亦同
    此記載，顯見被告就此亦不爭執）提出至八十九年五月八日止，共償還三十八萬
    本金，尚餘一百六十二萬元本金迄未償還，即原告提供系爭不動產所擔保之債權
    額超過一百六十二萬元範圍不存在，為有理由，應予准許；逾此範圍之請求，則
    為無理由，應予駁回。其請求被告應將前項抵押權塗銷云云，為無理由，應予駁
    回。
七、結論：原告之訴為一部有理由，一部無理由，並依民事訴訟法第七十九條但書、
    第八十五條第一項前段，判決如主文。
中　　　華　　　民　　　國　　九十一　　年　　　四　　　月　　 十一 　　日
                                臺灣臺南地方法院民事第一庭
~B法　　　官　莊玉熙
右為正本係照原本作成
如對本判決上訴，須於判決送達後廿日內向本院提出上訴狀
中　　　華　　　民　　　國　　九十一　　年　　　四　　　月　　 十一 　　日
~B法院書記官　魏芝雯
